臺灣高雄地方法院民事判決　九十一年度簡上字第一五號
　　上　訴　人　甲○○
　　被上訴人　　乙○○
右當事人間確認本票債權關係不存在事件，上訴人對於中華民國九十年十一月十六日
本院高雄簡易庭九十年度雄簡字第三○○三號第一審簡易判決提起上訴，本院判決如
左：
    主      文
原判決關於駁回上訴人後開第二項之訴部分，並訴訟費用之裁判廢棄。
確認被上訴人所執有之上訴人於民國八十二年五月七日簽發，票號八三一四四六號，
面額新台幣參拾伍萬元之本票壹紙之本票債權不存在。
其餘上訴駁回。
第一、二審訴訟費用由被上訴人負擔。
    事實及理由
一、本件上訴人起訴主張伊前因積欠賭債而將伊所簽發之發票日民國八十二年五月七
    日，到期日未載，票號八三一四四六號，面額新台幣（下同）三十五萬元之本票
    乙紙交予不相識之被上訴人收執，嗣被上訴人於八十三年間持票並攜人前至伊之
    住處催討，伊因無法一次清償，遂要求被上訴人讓伊連同利息而簽發總金額計四
    十萬元之面額各三萬元或五萬元之本票數紙以為分期清償，惟被上訴人於收受上
    開新本票後乃未將系爭本票乙紙交還予伊而仍繼續持有，詎伊按期清償至三十七
    萬元時，被上訴人竟謊稱系爭本票業已遺失而未返還，嗣更於伊拒付最後乙紙面
    額三萬元之本票後，竟擅將未載到期日而已時效消滅之系爭本票自行填載到期日
    為「八十九年十月十五日」，並即持向鈞院聲請本票准予強制執行裁定，且經鈞
    院以九十年度票字第一六五三０號裁定予以准許，惟伊業已清償逾系爭本票之面
    額，且系爭本票業因該票原為未載到期日而視為見票即付，其票據上權利已因被
    上訴人自發票日起三年間不行使而因時效消滅，今被上訴人竟執其擅自變造到期
    日且業已時效消滅之系爭本票而向鈞院聲請本票准許強制執行裁定，並經鈞院裁
    定予以准許，伊就系爭本票自有即受確認判決之法律上利益，為此乃依法請求確
    認被上訴人所執有之系爭本票之債權不存在，並該票上所載到期日「民國八十九
    年十月十五日」部分係屬變造，詎原審竟以伊就系爭本票係因賭債而簽發，且該
    債務業經伊清償完畢等情並未舉證即遽以駁回伊之請求，惟被上訴人於原審中業
    已自認系爭本票之到期日係其自行填寫，且其亦未舉證證明此曾得伊之同意填載
    ，又被上訴人既主張系爭本票乃係借款而為取得，其自應就已交付借款之事實自
    應負舉證之責任，今被上訴人就此諸事實既未舉證以實其說，系爭本票所表彰之
    債權自屬不存在，或其本票債權業已罹於時效消滅，再者，系爭本票到期日之記
    載足以證明本票債權人行使票據上請求權時效之法律關係，亦即為本票債務人得
    為時效抗辯權發生原因之基礎事實，故本票到期日之變造自屬得為確認之證書，
    且依新修正民事訴訟法第二百四十七條第一項後段、第二項之規定業已擴大確認
    之訴適用範圍及於事實，伊就系爭本票上所載到期日「民國八十九年十月十五日
    」部分係屬變造自亦得併為請求確認，是原審認事用法咸有違誤，爰聲明請求廢
    棄原判決，並確認被上訴人所持有之系爭本票之債權不存在及該本票上所載之到
    期日部分係為變造。
二、被上訴人則以伊與上訴人原係朋友關係，嗣上訴人於八十二月五月七日、十四日
    、二十二日分別向伊借款十五萬元、十萬元、十萬元，並交付其所簽發之系爭本
    票予伊收執為據，而上訴人於借得上開款項後旋即逃逸無蹤，數年尋找均無所獲
    ，後伊乃依上訴人於交付系爭本票時所承諾之若未還款隨時即可自行填載到期日
    求償之語而填寫到期日「八十九年十月十五日」，並持向鈞院聲請本票准予強制
    執行裁定，又伊於八十二年間之姓名乃為「黃順章」，嗣至八十八年十二月十七
    日始更名為「乙○○」，上訴人借款之時從未有人稱伊為「俊仔」，其所稱積欠
    「俊仔」賭債而交付系爭本票，且並因此還款三十七萬元予該人云云實係憑空捏
    造之言，今上訴人於借款後既均未還款，且伊亦係依其同意而填載到期日據以行
    使票據權利，自無所謂時效業已消滅之情，系爭本票債權自仍存在，上訴人請求
    確認系爭本票之債權不存在，並該票上所載之到期日部分係為變造等情自無理由
    ，原審據以駁回上訴人之訴，其認事用法均無違誤，上訴人所提之本件上訴並無
    理由，爰聲明駁回上訴人之上訴。
三、本件上訴人主張伊於前交付伊所簽發之發票日八十二年五月七日，到期日未載，
    票號八三一四四六號，面額三十五萬元之本票乙紙予被上訴人，嗣被上訴人於聲
    請系爭本票准予強制執行裁定前即自行填載到期日為「八十九年十月十五日」，
    並即持向鈞院聲請裁定，且經鈞院以九十年度票字第一六五三０號裁定准予強制
    執行等情，此有本院九十年度票字第一六五三○號民事裁定、本票影本等件在卷
    可稽，被上訴人於此固不爭執而堪信上訴人此部分主張為真實，惟被上訴人則另
    以前揭情詞置辯。經查：
    (1)、按當事人主張有利於己之事實者，就其事實有舉證之責任，但法律別有規定
        ，或依其情形顯失公平者，不在此限，民事訴訟法第二百七十七條定有明文
        ，而確認法律關係不存在之訴，如被告主張其法律關係存在時，應由被告負
        舉證責任，又票據執票人自認其執有票據之原因為消費借貸時，對其已交付
        借款之事實，應負舉證責任，上訴人係主張系爭本票之債權不實在而提起本
        件訴訟，請求確認被上訴人對於上訴人之系爭本票債權不存在，而被上訴人
        既自認系爭本票為上訴人因借款而簽發，自應就該借款已交付之利己事實負
        舉證責任，最高法院四十二年度台上字第一七○號、七十六年度台上字第一
        五號分別著有判例或判決。本件被上訴人所陳系爭本票係上訴人向其借款三
        十五萬元而為簽發交付乙節，固據其舉證人莊雅鈞到庭證以其曾見及上訴人
        至被上訴人家中借款，且被上訴人係當場交付現款予上訴人收受等語為證，
        惟此借款事實業經上訴人所否認，且依證人莊雅鈞於本院審理中所述，其係
        於八十二年中至被上訴人位於自立路之家中時見及上訴人前往借款，當時曾
        見及被上訴人交予上訴人一疊現金，惟斯時其因與被上訴人之妻聊天而不清
        楚上訴人借款多少，亦不記得上訴人曾否開立票據及其等交談內容，其並不
        記得上訴人有何特徵，係因常聽及被上訴人談及上訴人借款後即找不到人始
        記得此事等語，但依被上訴人於原審中所陳，上訴人係於八十二年五月七日
        、十四日、二十二日均至其位高雄市○○街七四號家中分別向其借款十五萬
        元、十萬元、十萬元等語（九十年十一月二日答辯狀參照），且其於本院審
        理中初則稱以三次借款均係其由銀行三次領出款項以為交付（九十一年二月
        八日準備程序筆錄參照），繼於本院令其提出取款證明時則改稱以所借款項
        其中一部分係為自有現金，一部分始為銀行提領，惟因往來銀行很多，現無
        法提出銀行往來明細等語（九十一年二月二十二日準備程序筆錄參照），是
        證人莊雅鈞所述之目擊地點與被上訴人所陳者並不相同，且其就被上訴人係
        何面目、有何特徵及兩造借款金額、商談情形亦均陳為不知，其如何於八、
        九年後之今日確定上訴人為其所見及之借款人，再徵以被上訴人就其借款之
        金錢來源前後陳述亦屬不一，且其迄今均未提出任何銀行提款記錄，自難僅
        憑證人莊雅鈞所為無法確定且與被上訴人陳述不一之證詞而認被上訴人確有
        交付其所主張之借款者，而被上訴人就此借款事實亦未另行舉證以實其說，
        所辯系爭本票乃係上訴人於收受借款後所簽發交付云云尚無足採。今上訴人
        既未由被上訴人處收受與系爭本票同額之借貸款項，其與被上訴人間之消費
        借貸關係自未發生效力，是系爭本票所表彰之借款債權自屬不存在，兩造間
        既無借款之原因關係存在，被上訴人自不得執系爭本票對上訴人主張票據上
        之權利，系爭本票之票據債權自為不存在自明。
    (2)、次按確認法律關係之訴，非原告有即受確認判決之法律上利益者，不得提起
        之，確認證書真偽或為法律關係基礎事實存否之訴，亦同；前項確認法律關
        係基礎事實存否之訴，以原告不能提起他訴訟者為限，民事訴訟法第二百四
        十七條第一、二項定有明文。本件上訴人據以提起確認系爭本票所載之到期
        日「民國八十九年十月十五日」部分係屬變造之訴，其主張無非以到期日之
        記載得為本票債務人為時效抗辯權發生原因之基礎事實，且本票到期日之變
        造亦屬得為確認之證書云云，惟系爭本票到期日之記載是否係屬變造，此原
        係上訴人得否據以主張系爭本票之票據權利業已罹於時效而為抗辯之基礎事
        實，與證書之真偽本屬無涉，況民法第一百四十四條第一項所定關於時效完
        成後之效力，係採抗辯權發生主義，債權於時效完成後，僅債務人於債權人
        請求時得拒絕給付而已，其債權本身仍然存在，是被上訴人對上訴人之系爭
        本票債權縱經時效完成，但其本票債權並不因而歸於消滅，上訴人主張被上
        訴人就系爭本票之債權因已罹於時效而消滅，進而據此主張兩造間就系爭本
        票之債權不存在自非正當（最高法院七十九年度台上字第一九一九號判決意
        旨參照），是此到期日是否係屬變造，與其所提本件確認本票債權不存在之
        訴有無理由並無關連，尤有進者，系爭本票之到期日是否係屬偽造之基礎事
        實，於被上訴人執上開本院九十年度票字第一六五三０號本票准予強制執行
        裁定聲請強制執行時，上訴人本得以系爭本票業已時效消滅而有妨礙債權人
        請求之事由發生，進而提起之債務人異議之訴，是此到期日是否為變造之事
        實自有得提起之他訴訟予以救濟，其據此於本訴中提起確認事實存否之訴，
        自為無即受確認判決之法律上利益而不應予以准許。
    綜上所述，被上訴人主張之借款債權既因其未交付款項予上訴人而不存在，則其
    基此原因關系收受之系爭本票債權亦屬不存在，又系爭本票到期日之記載是否係
    為變造之基礎事實存否之訴，上訴人既能提他訴訟以為救濟，其提起確認此之事
    實存否之訴，本為無即受確認判決之法律上利益而不應予以准許，從而上訴人請
    求確認系爭本票之債權不存在，依法自屬有據，原審認被上訴人就系爭本票之債
    權仍屬存在，進而判決駁回上訴人此部分之訴，於法自有未洽，上訴人上訴意旨
    指摘原判決不當，求予廢棄改判，為有理由，自應由本院予以廢棄改判如主文第
    二項所示，而原審駁回上訴人請求確認系爭本票到期日之記載是否係屬變造，其
    就此部分之認事用法尚無違誤，自應予以維持，上訴人上訴意旨指摘原判決該部
    分不當，求予廢棄改判，為無理由，自應予以駁回此部分之上訴。
四、本件為判決基礎之法律關係已臻明確，兩造其餘之攻擊防禦方法核與判決結果不
    生影響，毋庸一一論列，併此敘明。
五、據上論結，本件上訴人之上訴為一部有理由、一部無理由，合依民事訴訟法第四
    百三十六條之一第三項、第四百五十條、第四百四十九條第一項、第七十九條但
    書，判決如主文。
中　　　華　　　民　　　國　　九十一　　年　　　四　　　月　　十一　　　日
                              臺灣高雄地方法院民事第五庭
~B審判長法官　黃國川
~B法　　　官　汪怡君
~B法　　　官　黃宏欽
右為正本係照原本作成。
本判決不得上訴。
中　　　華　　　民　　　國　　九十一　　年　　　四　　　月　　十一　　　日
~B法院書記官　史華齡
